ACORDAO-COMPLETO-2382542

ACÓRDÃO 12535/2019 ATA 42/2019 - SEGUNDA CÂMARA

VISTA, relatada e discutida esta tomada de contas especial acerca de supostos pagamentos indevidos à empresa Eurobravin Comércio e Serviços Ltda. - ME em contratos celebrados com a Empresa Brasileira de Infraestrutura Aeroportuária (Infraero) para fornecimento, implantação e instalação de módulos operacionais (MOP) nos aeroportos de Teresina/PI e Juazeiro do Norte/CE (TC0031-EG/2011-022 e TC0030-EG/2011-0113) .
ACORDAM os ministros do Tribunal de Contas da União, reunidos em sessão da 2ª Câmara, ante as razões expostas pela relatora, e com fundamento nos arts. 1º, inciso I, 12, § 3º, 16, inciso III, alínea "c" e § 3º, 19, 23, inciso III, 26, 28, incisos I e II, e 57 da Lei 8.443/1992 c/c os arts. 214, inciso III, alínea "a", e 215 a 217 do Regimento Interno, em:
9.1. acatar as razões de justificativa de Cleudes Flauzino Garcia;
9.2. julgar irregulares as contas de Robson Luís Perciano Bezerra e Júlio Carpentieri;
9.3. condenar, solidariamente, Robson Luís Perciano Bezerra e Júlio Carpentieri ao recolhimento aos cofres da Empresa Brasileira de Infraestrutura Aeroportuária de débito no valor de R$ 143.916,85 (cento e quarenta e três mil, novecentos e dezesseis reais e oitenta e cinco centavos) , atualizado monetariamente e acrescido de juros de mora a partir de 10/12/2012 até o pagamento:
9.4. aplicar a Robson Luís Perciano Bezerra e Júlio Carpentieri multas individuais de R$ 20.000,00 (vinte mil reais) , a serem recolhidas aos cofres do Tesouro Nacional, com atualização monetária calculada da data deste acórdão até o pagamento, se efetuado após o vencimento do prazo abaixo estipulado;
9.5. fixar prazo de 15 (quinze) dias, a contar das notificações, para comprovação, perante o Tribunal, do recolhimento das dívidas acima imputadas;
9.6. autorizar a cobrança judicial das dívidas, caso não atendidas as notificações;
9.7. autorizar o pagamento das dívidas em até 36 (trinta e seis) parcelas mensais consecutivas, caso venha a ser solicitado pelos responsáveis antes do envio do processo para cobrança judicial;
9.8. fixar o vencimento da primeira parcela em 15 (quinze) dias, a contar do recebimento das notificações, e o das demais a cada 30 (trinta) dias, com incidência dos respectivos encargos legais sobre o valor de cada parcela; 
	9.9. alertar aos responsáveis que a inadimplência de qualquer parcela acarretará vencimento antecipado do saldo devedor;
	9.10. dar ciência desta deliberação aos responsáveis e ao procurador-chefe da Procuradoria da República no Estado de Pernambuco.

Tomada de Contas Especial acerca de supostos pagamentos indevidos a empresa em contratos celebrados com a Empresa Brasileira de Infraestrutura Aeroportuária (Infraero).

Segunda Câmara

3. Responsáveis: Cleudes Flauzino Garcia (CPF XXX.541.406-XX), Júlio Carpentieri (CPF XXX.830.554-XX) e Robson Luís Perciano Bezerra (CPF XXX.733.834-XX).

13.1. Ministros presentes: Aroldo Cedraz (na Presidência), Raimundo Carreiro e Ana Arraes (Relatora).
13.2. Ministro-Substituto presente: André Luís de Carvalho.

ACORDAO-COMPLETO-2414209

Acórdão 6361/2020 - Segunda Câmara

ACORDAO-COMPLETO-2439117

Acórdão 13902/2020 - Segunda Câmara

ANA ARRAES

Adoto como relatório a instrução da unidade técnica, a qual contou com a anuência de seus dirigentes e do Ministério Público junto ao TCU:
"INTRODUÇÃO
Trata-se da análise da diligência oriunda do Pronunciamento à peça 26, com vistas ao cumprimento integral das determinações contidas no Acórdão 8574/2016-TCU-Segunda Câmara (peça 3) .  
HISTÓRICO 
O presente processo trata de Tomada de Contas Especial, decorrente da conversão do TC Processo 006.977/2013-8, que tratava de Representação contra a Empresa Brasileira de Infraestrutura Aeroportuária - Infraero, resultante da Manifestação da Ouvidoria/TCU 118347, referente a supostos pagamentos indevidos à empresa Eurobravin Comércio e Serviços Ltda. ME (CNPJ 05.462.641/0001-81) , no montante de R$ 500.000,00, no âmbito dos contratos TC0031-EG/2011-022 e TC0030-EG/2011-0113, atinentes ao fornecimento, implantação e instalação de módulos Operacionais - MOP, para ampliação das salas de embarque e desembarque dos aeroportos de Teresina/PI e Juazeiro do Norte/CE, respectivamente.
Segundo informações constantes dos autos da representação, o Sr. Júlio Carpentieri, representante da Infraero, teria recebido da empresa contratada quantia em dinheiro para adiantar pagamentos indevidos no montante de R$ 500.000,00, referentes aos contratos TC0031-EG/2011-022 e TC0030-EG/2011-0113 e que, após recebê-los, a empresa teria abandonado a execução das obras. 
Tendo em vista que a manifestação da ouvidoria só se fez acompanhar de contrato de uma das obras (TC0030-EG/2011-0113) , a Secex/CE buscou informações adicionais em matérias jornalísticas sobre a suspensão do empreendimento, tendo confirmado o fato por intermédio do portal g1.globo.com/ce. De acordo com as informações colhidas, a empresa contratada para as obras de ampliação do aeroporto de Juazeiro de Norte/CE (Módulos Operacionais para ampliação das salas de embarque/desembarque) teria executado em 5 meses de trabalho apenas 20% do total previsto do contrato e os esforços da Infraero foram infrutíferos para retornar à continuação do empreendimento.
Em razão disso, nova licitação foi deflagrada com previsão para conclusão em julho de 2013, tendo a Infraero rescindindo o contrato com a primeira construtora responsável pela obra.
Ante a falta de informações mais detalhadas, foi proposta a realização de diligência à Infraero para que fosse encaminhada documentação referente aos fatos.
Realizada a diligência, a Infraero apresentou documentação que supostamente atenderia à solicitação da Secex/CE. Não obstante, em análise à documentação enviada, foi observado que os esclarecimentos prestados estariam contidos em DVD que não se encontrava reproduzido nos autos, o que inviabilizou o seu exame, ante a necessidade da visualização das peças solicitadas em confronto aos esclarecimentos apresentados.  
Mantido contato com a chefia do Serviço de Administração da Secex/CE, soube-se que a diligência prestada pela Infraero fora recebida pela Secex/PE e que, junto à informação contida no código de barras do TC, não há remissão de entrada de DVD, como mencionado pelo órgão. Assim, foi proposta a realização de nova diligência à Infraero, para que reapresentasse as informações necessárias. 
Realizada a nova diligência, a Infraero enviou à Secex/CE um CD que, após analisado o seu conteúdo, observou-se o não atendimento integral das informações solicitadas. 
Destarte, foi proposta nova diligência à Infraero, solicitando a documentação ausente, alertando-a para a possibilidade de aplicação de multa, nos termos da Lei 8.443/1992.
Após a realização da nova diligência, a Infraero enviou um CD com as informações requeridas.
No exame preliminar da documentação enviada pela Infraero, quando foi analisado a  ocorrência ou não de pagamento em dinheiro ao representante da Infraero, Sr. Júlio Carpentieri, para adiantar supostos pagamentos no montante de R$ 500.000,00 em prol da Eurobravin Comércio e Serviços Ltda. ME, concluiu-se que os boletins de medição que poderiam subsidiar o exame quanto aos serviços executados não possibilitavam a identificação com precisão se estes teriam ou não sido realizados, devido ao pouco detalhamento dos mesmos. 
Também se observou da documentação encaminhada que a Infraero não logrou cobrar da Seguradora a multa decorrente da rescisão contratual. As informações prestadas pela Infraero dão conta que, na fase de levantamento do seguro-garantia, a apólice não fora aditivada como ocorrera com os prazos de vigência do contrato de execução da obra. Em decorrência disto, a Seguradora recusou-se a efetuar o pagamento por falta de cobertura contratual, imputando a falta tanto à licitante vencedora, que não renovou a apólice, quanto à segurada (órgão público) , que não a cientificou da ocorrência do fato. Face ao não pagamento, a Infraero notificou a contratada da situação e atribuiu-lhe o valor da multa a título de débito. 
Entendeu-se, em análise preliminar, que a Infraero não poderia ter aditivado o contrato de prestação de serviço sem que a contratada tivesse apresentado a renovação da apólice do seguro-garantia, face ao que dispõe o art. 56 da Lei de Licitações, cuja garantia é extensível a todo o período de execução contratual: 
Art. 56. A critério da autoridade competente, em cada caso, e desde que prevista no instrumento convocatório poderá ser exigida prestação de garantia nas contratações de obras, serviços e compras.
 (...) 
§ 2º A garantia a que se refere o caput deste artigo não excederá a cinco por cento do valor do contrato e terá seu valor atualizado nas mesmas condições daquele, ressalvado o previsto no parágrafo § 3º deste artigo. (grifo nosso) 
§ 3º Para obras, serviços e fornecimentos de grande vulto envolvendo alta complexidade técnica e riscos consideráveis, demonstrados através de parecer tecnicamente aprovado pela autoridade competente, o limite de garantia previsto no parágrafo anterior poderá ser elevado para até dez por cento do valor contrato. (grifo nosso) 
Em decorrência disto, concluiu-se que se tornava imprescindível que o responsável pelo ato praticado deveria se pronunciar frente ao descumprimento do art. 56, caput e §§ 2º e 3º da Lei de Licitações. Todavia, em virtude da falta da documentação, não foi possível identificar com precisão quem deveria ser chamado aos autos.
No que se refere ao pagamento indevido ao representante da Infraero para liberação das medições da contratada, entendeu-se que as informações existentes nos autos eram insuficientes para esclarecer a questão. 
Tendo em vista que a mídia enviada pela Infraero apresentava alguns erros de leitura, foi solicitado novo CD, ratificando a imprescindibilidade de que algumas informações deveriam ser esclarecidas (detalhamento dos serviços referentes aos boletins de medição pagos a Eurobravin; boletins de medição/detalhamento dos serviços pagos à empresa que deu continuidade à obra) .  
Consoante solicitação da Secex/CE, houve o recebimento de novo CD, enviado pela Infraero, para fins de exame. 
Em referência à solicitação - detalhamento dos boletins de medição anteriormente apresentados na versão original do primeiro CD - constatou-se que a responsável não apresentou as informações solicitadas. Na documentação enviada via CD, constou tão somente os boletins originais, as ordens de pagamentos e os pagamentos efetuados.
Diante das dificuldades encontradas para esclarecer os fatos da representação, tendo em vista que as diligências realizadas à Infraero se mostraram infrutíferas, concluiu-se pela realização de inspeção no citado órgão.
Após a realização da inspeção, concluiu-se que, em relação ao suposto pagamento em dinheiro ao representante da Infraero, Sr. Júlio Carpentieri, para adiantar pagamentos no montante de R$ 500.000,00 em prol da Eurobravin Comércio e Serviços Ltda. ME, não era possível afirmar que houve execução, por parte da empresa sucessora (Life) , de serviços já executados e pagos à Eurobravin, o que poderia indicar que teria ocorrido pagamentos adiantados à Eurobravin, sem a devida execução dos serviços, fato que poderia gerar pagamento de vantagem indevida ao representante da Infraero.
Já em relação à recusa de pagamento da apólice de seguro por parte da seguradora, face a apuração da responsabilidade dos Srs. Robson Luís Perciano Bezerra, Gerente de Engenharia e gestor do contrato, e do Sr. Júlio Carpentieri, Coordenador de Obras e substituto do primeiro, foi proposto a conversão do processo de Representação em Tomada de Contas Especial, com a citação solidária dos mencionados responsáveis, pois foram considerados culpados pelo prejuízo causado à Infraero na ordem de R$ 143.916,85. Ademais, se considerou que houve omissão por parte do Superintendente de Auditoria à época, Sr. Cleudes Flauzino Garcia, tendo em vista que, mesmo tomando conhecimento intempestivamente da recusa da seguradora em cobrir a garantia securitária, não apurou a responsabilidade dos agentes que deram causa ao prejuízo apurado, o que o levou também a ser incluído na citação solidária.
Em relação à necessidade de conversão dos autos em tomada de contas especial, para citação dos gestores identificados como responsáveis pela recusa de pagamento da apólice de seguro por parte da seguradora, a Exma. Sra. Ministra Relatora Ana Arraes, em seu Voto, concordou com a proposta da unidade técnica. Já em relação à regularidade dos pagamentos efetuados à Eurobravin, a Exma. Ministra Relatora entendeu pela necessidade de se buscar informações complementares para verificar a existência de pagamentos indevidos, que, em caso afirmativo, devem ser objeto de quantificação do dano ao erário e de identificação dos responsáveis, para citação.
Por intermédio do Acórdão 8574/2016-TCU-Segunda Câmara (peça 3) , o processo de representação foi convertido no presente processo de tomada de contas especial, sendo determinado à Secex/CE que, por meio de diligência ou inspeção complementar, obtivesse junto à Infraero cópia dos projetos e respectivos orçamentos referentes aos três contratos celebrados para execução das obras do aeroporto de Juazeiro do Norte/CE iniciadas com o contrato TC0030-EG/2011-0113; juntasse aos autos (em peças digitalizadas) , se necessário, após diligência, cópia da documentação encaminhada pela Infraero, em especial os documentos que fundamentaram a liquidação das despesas para os pagamentos realizados à empresa Eurobravin Comércio e Serviços Ltda. ME (todos os boletins de medição, notas fiscais, e demais documentos relativos à cobrança) ; avaliasse conclusivamente a existência de pagamento por serviços não executados e, em caso afirmativo, procedesse à quantificação do dano e à identificação dos responsáveis; promovesse a citação solidária de Robson Luís Perciano Bezerra, ex-Gerente de engenharia/gestor de contrato, Júlio Carpentieri, ex-coordenador de obras/suplente de gestor de contrato, e Cleudes Flauzino Garcia, ex-superintendente de auditoria, conforme proposta da unidade técnica e promovesse a citação solidária da empresa e dos responsáveis por pagamentos indevidos constatados em decorrência das apurações determinadas.
Por intermédio dos Ofícios 2124/2016-TCU/Secex-CE (peça 7) , 2123/2016-TCU/Secex-CE (peça 9) e 2122/2016-TCU/Secex-CE (peça 11) , foram realizadas as citações solidárias.
Em instrução à peça 25, considerando que nem todas as determinações contidas no Acórdão 8574/2016-TCU-Segunda Câmara foram realizadas, restando ausente a diligência complementar relativa aos projetos e orçamentos da executora do contrato, foi proposta  a diligência à Infraero, para que fosse encaminhada à Secex/CE cópia dos projetos e respectivos orçamentos referentes aos três contratos celebrados para execução das obras do Aeroporto de Juazeiro do Norte/CE, iniciadas com o contrato TC 0030-EG/2011-0113, e os documentos que fundamentaram a liquidação das despesas para os pagamentos realizados à empresa Eurobravin Comércio e Serviços Ltda. ME (todos os boletins de mediação, notas fiscais e demais documentos relativos à cobrança) . 
Por intermédio do Ofício 1404/2018-TCU/Secex-CE (peça 27) foi realizada a diligência à Infraero.
Os responsáveis Srs. Robson Luís Perciano Bezerra, Júlio Carpentieri e Cleudes Flauzino Garcia enviaram suas alegações de defesa às peças 24, 23 e 22, respectivamente.
A Infraero, por intermédio do ofício à peça 32, atendeu à diligência do TCU, enviando as informações em mídia eletrônica, cujas peças 36 a 50, que foram extraídas da documentação enviada pela Infraero, foram incluídas no presente processo.      
EXAME TÉCNICO
Analisando a documentação enviada pela Infraero, vemos os orçamentos que serviram de referência nos editais para a contratação da Eurobravin Comércio e Serviços Ltda - ME (peça 43, p. 119-120) e da Life Construtora e Projetos Ltda. (peça 47) .
Verifica-se que os dois orçamentos de referência não mantêm a mesma estruturação de itens de serviços, o que inviabiliza a análise comparativa para concluir se algum serviço executado pela Eurobravin estava contido nos serviços remanescentes contratados com a empresa Life, implicando no pagamento por serviços não executados à empresa Eurobravin.
Por exemplo, na peça 36, verifica-se que a estrutura da planilha do contrato da Eurobravin divide os serviços contratados em quatro itens: Serviços Iniciais, Módulo Operacional de Embarque, Módulo Operacional de Desembarque e Serviços Finais.
Por sua vez, vemos na mesma planilha que o item 'Módulo Operacional de Embarque' é dividido em Sub-Módulo A, Sub-Módulo B, Sub-Módulo C, Componentes e Complementos.
Já o item 'Módulo Operacional de Desembarque' é dividido em Sub-Módulo Tipo C, Componentes e Complementos.
Analisando a peça 47, que contém a planilha de serviços da Life Construtora e Projetos Ltda., verifica-se que a estrutura da planilha é totalmente diferente da estrutura da planilha da Eurobravin.
Observa-se que a planilha de serviços da Life Construtora e Projetos Ltda. é estruturada seguindo a planilha tradicional de obras de engenharia, contendo itens como Mobilização e Desmobilização, Serviços Preliminares, Fundações e Estruturas, Instalações Elétricas, Instalações Hidráulicas e Sanitárias, etc.
Vê-se, também, na documentação enviada pela Infraero, que consta da mesma os dois boletins de medição dos serviços realizados pela Eurobravin (peças 36 e 37) , com as respectivas notas fiscais (peças 38 e 39) , referentes ao Contrato 0030-EG/2011-0113 (peça 51, p. 1-18) . Constata-se nos mencionados boletins de medição que a Eurobravin executou serviços no valor total de R$ 675.968,52, correspondente a 23,48% da obra. Esses serviços estão inseridos em duas medições: a primeira no valor de R$ 56.927,76 e a segunda no valor de R$ 619.040,76
Verifica-se, portanto, ao se confrontar as planilhas de serviços executados pela empresa Eurobravin, com os serviços contratados para serem executados pela empresa Life, no intuito de se averiguar se a empresa sucessora incluiu em seu orçamento serviços já pagos à empresa Eurobravin, o que poderia demonstrar que teria havido, em relação à Eurobravin, adiantamento de pagamentos por serviços não executados, que a diferença de estrutura entre os dois orçamentos inviabiliza essa análise. 
Essa inviabilidade de comparação também ocorre quando comparamos os serviços executados pela empresa Eurobravin, com os serviços contratados para serem executados pela empresa VL Tecnológica Ltda. (peça 41) , que sucedeu a empresa Life.
Apesar da inviabilidade da comparação entre as planilhas de serviços, o que possibilitaria demonstrar que teria havido, em relação à Eurobravin, adiantamento de pagamentos por serviços não executados, vemos o Despacho 770/EGNE/2012 à peça 50, p. 1-2, contendo planilha com os serviços executados pela empresa Eurobravin, que serviu de base para o arrolamento do Contrato 0030-EG/2011-0113 (peça 45) .
Nessa planilha contendo os serviços executados pela Eurobravin (peça 50, p. 2) , verifica-se que mencionada empresa executou serviços no montante de R$ 704.212,88, e, segundo consta do arrolamento, a diferença entre esse valor e o valor constante das duas medições (R$ 675.968,52) se deu porque, entre a data da última medição e a paralisação da obra, a Eurobravin ainda realizou serviços no valor de R$ 28.244,36.
Vê-se, portanto, que de acordo com os elementos constante dos autos, não se pode afirmar que houve pagamentos à empresa Eurobravin por serviços não executados.
Em relação às citações solidárias, seguem as análises individuais das alegações de defesa dos responsáveis.
-  Alegações de defesa apresentadas pelo Sr. Cleudes Flauzino Garcia
Citado por intermédio do Ofício 2122/2016-TCU/Secex-CE (peça 11) , o responsável enviou suas alegações de defesa à peça 22.
Em suas alegações de defesa, o responsável afirmou, inicialmente, que desde 5/1/2016 não é mais Superintendente de Auditoria e que, na época que ocupava o cargo, somente tomou conhecimento da situação após a atuação do TCU face a realização da auditoria na Infraero. Que embora na condição de superintendente tenha enviado documentos à Secex/CE sobre o assunto, não tomara conhecimento da recusa da seguradora em não cobrir a garantia securitária, uma vez que o processo não fora analisado/auditado pela Superintendência de Auditoria Interna (PRAI) . 
Afirmou ainda que, face ao grande volume de questões envolvendo a Infraero e os órgãos de controle interno e externo, foi atribuído à PRAI o acompanhamento de todos os atos do TCU, CGU e CISET que dizem respeito à empresa, especialmente os relativos às comunicações processuais, consoante norma interna (NI 4.02-ADT) . Neste sentido, informou que em virtude da grande tramitação de documentos, seria impossível a análise prévia das informações prestadas e como a Secex/CE já estava analisando as supostas irregularidades desde março de 2013, a atuação da PRAI se restringiu a encaminhar as informações nos prazos estabelecidos. 
Continuando sua defesa, afirmou que não há imputação de responsabilidade por omissão à PRAI, visto que não teria auditado o referido processo, além do que, como o TCU já estava auditando a operação desde 15/5/2013, não haveria sentido proceder comunicação ao TCU, conforme preceitua o art. 74 da CF/88. Adicionalmente, esclareceu que em função da limitação de recursos humanos e financeiros, os processos auditados pelo TCU/CGU não são auditados pela PRAI. A PRAI, segundo ele, somente atuaria como facilitadora para obter informações junto aos gestores e encaminhá-los ao TCU. 	Ao final, solicitou a sua exclusão da responsabilidade processual.
-  Alegações de defesa apresentadas pelo Sr. Robson Luís Perciano Bezerra
Citado por intermédio do Ofício 2124/2016-TCU/Secex-CE (peça 7) , o responsável enviou suas alegações de defesa à peça 24.
Em suas alegações de defesa, o responsável afirmou, inicialmente, que não era o único responsável pelo contrato, pois havia uma comissão nomeada para esta finalidade composta por 6 (seis) membros com diversas atribuições (gestor do contrato, fiscal operacional, fiscal de documentação, fiscal de segurança e saúde do trabalho, certificador da solicitação de pagamento e autorizador da solicitação de pagamento) , consoante norma interna NI 6.01/2011, subitem 20.2.3. Em seguida enumerou atividades que eram desenvolvidas pelos participantes: 
a) solicitação de prorrogação do prazo oriundo do fiscal operacional, acompanhado de seu parecer e encaminhado ao gestor do contrato, através de carta formal com antecedência de 60 dias do término do prazo original; 
b) aprovação do parecer da fiscalização pelo gestor do contrato e autorização da autoridade competente; 
c) envio do processo ao órgão de contratos para análise de conformidade e elaboração da minuta do termo aditivo com posterior envio ao órgão jurídico; 
d) após aprovação do órgão jurídico, ocorrerá o retorno do processo ao órgão de contratos para encaminhamento das vias originais do termo aditivo para assinatura das partes; 
e) apresentação da garantia complementar; 
f) o órgão de contratos encaminha o termo aditivo para publicação do seu extrato no DOU. 
Continuando sua defesa, para justificar que ele não era responsável pela exigência da garantia complementar, afirmou que a minuta do contrato constate do processo licitatório não possuía nenhum dispositivo identificando o momento exato da apresentação da garantia. Segundo ele, ' (...) a obrigação contratualmente estabelecida no sentido de que a garantia complementar deve ser apresentada no ato da assinatura do termo aditivo não merece guarida, pois, não obstante tratar-se de cláusula contratual (14.14.3) , esta acresceu, em seu bojo, exigência não prevista no instrumento convocatório, para além das disposições editalícias, criando obrigação contratual inaplicável, em inobservância ao princípio da vinculação ao instrumento convocatório'. Defendeu que o edital de licitação é a lei que regula a atuação da Administração, não podendo descumprir as normas as quais se encontra vinculada e que a ausência de determinação acerca do momento em que a garantia deve ser apresentada vai além do próprio ato convocatório, pois nem mesmo a Lei 8.666/1993 tratou dessa questão. 
Ainda segundo o responsável, a omissão poderia ser sanada até que ocorresse a publicação do contrato ou do termo aditivo, cujo momento delimita a validade dos atos jurídicos, ainda que após assinatura do contrato ou do termo aditivo, não havendo nenhum prejuízo à Infraero. Apresentou entendimento deste Tribunal com vistas a demonstrar a possibilidade da prestação da garantia pelo contratado posteriormente à assinatura do ajuste (Acórdão 361/2007-TCU-Plenário) . 
Afirmou também que, na Infraero, o prazo de publicação contratual é de vinte dias e que, após os atos seguirem para colheita de assinatura e publicação, o gestor de contrato não possuiria mais ingerência sobre eles. Neste sentido, argumentou fato de que o responsável ' (...) haver aposto sua assinatura no termo aditivo sem que a garantia complementar houvesse sido apresentada pela contratada naquela oportunidade não acarretou prejuízo ou dano à contratação ou à contratante, pois, em verdade, o prazo limite para apresentação dessa consistia no prazo máximo para publicação do ato - vinte dias contados da data da assinatura'. 
Anuiu também que as análises necessárias em torno das garantias contratuais prestadas pelos contratados não consistiam em atribuição própria do gestor do contrato. Descreveu normativo interno, neste sentido:
NI 6.01/2011
19.4.9 - A análise da garantia caucionária quanto à conformidade com a legislação que regula o assunto e com as regras de mercado, será processada pelo órgão financeiro no prazo máximo de cinco dias úteis, ficando a cargo do órgão de contratos a verificação quanto ao cumprimento das exigências de caráter administrativo previstas no edital. 
Defendeu também o princípio da segregação de funções e que o gestor do contrato não era responsável por todos os atos inerentes à contratação, ao ponto de ser responsabilizado por atribuições inerentes à gerência específica, no caso a de contratos e convênios e, posteriormente, a financeira. 
Em referência aos supostos descumprimento de comunicação à seguradora da expectativa de sinistro em relação ao contrato (item 6.2 das condições gerais da apólice de seguro e da inobservância do item 3 do complemento das condições especiais da apólice de seguro garantia 04-0775-0152358 e endosso 04-0775-0156750) , aduziu a natureza compartilhada da fiscalização do contrato por comissão formada pela Infraero. 
Esclareceu que havia dois núcleos de atuação no contrato: um relativo à gestão e outro referente à fiscalização.
Quanto à gestão, apresentou diversos documentos internos visando demonstrar a responsabilidade da gerência financeira ao invés da própria, frente a análise dos seguros, assim como a comunicação do sinistro e a solicitação da execução da garantia perante a seguradora: CF 5217/FINE-1/2012, de 10/9/2012; Despacho 4/FINE/2012, de 10/9/2012 e Despacho 151/SRNE/2012, de 5/11/2012.
Continuando sua defesa, afirmou que, no tocante à fiscalização, caberia a essa atuações intimamente ligadas ao acompanhamento diuturno da execução do contrato, ao atendimento às especificações contidas nos planos, projetos, planilhas, memoriais descritivos, especificações técnicas, assim como os prazos de execução e de conclusão das obras, ao controle de vigência, nova contratação e ou de pedidos de prorrogação, e verificação do cumprimento e complementação das garantias contratuais se estas estiverem previstas na minuta do contrato. Portanto, o encaminhamento da notificação à seguradora é atribuição alheia ao responsável. 
Ainda segundo o responsável, tais divisões de atribuições ocorriam em função do princípio da segregação de funções, citando diversos entendimentos deste Tribunal sobre o assunto (TC Processo 016.462/2013-0, Relator Valmir Campelo; TC Processo 009.934/2012-0, Relator José Jorge; TC Processo 009.399/2012-7, Relator José Jorge) . 	
Em relação ao valor apurado, argumentou que não houve prejuízo ao erário em razão da negativa de cobertura securitária, visto que o crédito apurado pela Infraero poderia ser satisfeito por outros meios disponíveis, inclusive a via judicial. Ainda de acordo com ele, não há na lei de licitações uma ordem taxativa das vias de cobrança, cabendo à Administração, de acordo com critérios de conveniência e oportunidade, o procedimento que satisfaça eficientemente o crédito decorrente da multa, dentre os previstos no art. 86 da citada lei. 
Finalizando suas alegações de defesa, solicitou o julgamento pela regularidade dos atos do responsável e o afastamento do débito a ele imputado.
-  Alegações de defesa apresentadas pelo Sr. Júlio Carpentiere
Citado por intermédio do Ofício 2123/2016-TCU/Secex-CE (peça 9) , o responsável enviou suas alegações de defesa à peça 23. 
As alegações de defesa do responsável se basearam na ausência de responsabilidade. De acordo com o responsável, não procedem as afirmações da auditoria de que ele teria assinado o despacho para elaboração do 2º termo aditivo e que em conjunto com o gestor do contrato, o termo aditivo em questão. Ao invés, teria se limitado a aprovar o pleito de prorrogação e encaminhá-lo para elaboração do instrumento através do despacho 285/EGNE/2012, de 9/3/2016.
Esclareceu que este despacho se tornou inválido, haja vista reunião realizada posteriormente em 19/3/2012 entre o gestor do contrato, o diretor de engenharia e o diretor jurídico que acatou solicitação da contratada de prorrogar por mais 90 dias o ajuste, gerando assim o despacho 331/EGNE-4/2012. Adicionalmente, informou que tanto o encaminhamento do 2º TA para elaboração pelo órgão de contratos foram realizados pelo próprio gestor do contrato no exercício pleno das atribuições, dos quais, igualmente não emana qualquer vício ou irregularidade. 
Justificou que a assinatura do responsável no termo aditivo ' (...) se deu, pura e simplesmente, por uma questão formal, uma vez que o Sr. Júlio Carpentieri possuía limitações inerentes à sua condição de substituto do gestor do contrato, e, há se convir que nos atos nos quais o próprio gestor do contrato se faz presente, não se deve atribuir qualquer responsabilidade ao seu substituto, eis que este, ali figura por mera formalidade própria dos contratos administrativos'.
As demais alegações de defesa apresentada (atribuições definidas nas normas internas da Infraero e ausência de prejuízo efetivo ao erário em razão da negativa de cobertura securitária) foram as mesmas apresentadas	 pelo Sr. Robson Luís Perciano Bezerra, visto que produzidas sob as mesmas bases argumentativas. 
Análise
Em relação às alegações de defesa do Sr. Cleudes Flauzino Garcia, os argumentos apresentados de que não teria aditado o contrato em referência e de que a atuação da superintendência se restringia ao apoio de ordem documental aos órgãos de controle interno e externo não encontram base legal. 
Impende destacar que a atuação deste Tribunal não substitui o dever de agir das unidades de Controle Interno, que possuem, por disposição legal ou normativa, o poder da fiscalização da gestão orçamentária, financeira e patrimonial dos órgãos da administração federal, visto ser de ordem subsidiária. 
Tampouco há de prosperar a assertiva de que o início da ação fiscalizadora do TCU dispensaria a adoção das medidas administrativas no âmbito da empresa, visto que, se o argumento era pelo desconhecimento do prejuízo causado, nada impedia que, após a ciência dos eventos, fossem iniciados procedimentos visando à proteção do patrimônio da Infraero, em vez de esperar pelo resultado da auditoria. Logo, o desconhecimento de determinada ocorrência per si não pode ser empregado como guarita de ato omissivo sem a existência de provas cabais de que ela não foi intencional.
Neste mesmo sentido, também é inócua a alegação de defesa quanto à suposta limitação de recursos humanos e financeiros. Para que fosse aceita, o responsável teria de demonstrar a existência desses fatores limitadores e que, uma vez existentes, teriam de ter o condão de impedir a atuação da unidade. Em não o fazendo, os argumentos trazidos para exame não são capazes de impedir a responsabilidade do gestor por ato omissivo, devendo em razão disto ser mantida a proposta pela imputação do débito.
Tendo em vista que os argumentos apresentados pelos Srs. Júlio Carpentieri e Robson Luís Perciano Bezerra se encontram estabelecidos sobre os mesmos pressupostos, serão analisados em conjunto. 
Em verdade, assiste razão aos interessados de que não eram os únicos responsáveis pela fiscalização do contrato. Contudo, analisando-se as demais funções dos membros que compunham a comissão mencionada, é notável que nenhuma delas era tão destacada quanto a de gestor do contrato. As demais eram meras funções auxiliares de fiscalização ou relacionadas à gestão do ajuste: fiscal operacional, membros de assessoramento, certificador de solicitação de pagamento e autorizador da solicitação de pagamento (peça 24, p. 29-30) . 
E tanto é assim que dois dos membros são responsáveis nestes autos - o Sr. Robson Luís Perciano Bezerra e o Sr. Júlio Carpentieri - que acumulavam a função de gestor do contrato com a de autorizador da solicitação de pagamento, em visível afronta ao princípio da segregação de função, por sinal, defendido por ambos os responsáveis. Portanto, é improvável pensar que as irregularidades a eles atribuídas deveriam ser executadas pelos demais membros, visto que as próprias nomenclaturas das demais funções denotavam atividades de campo ou assessoramento. 
A esses dois responsáveis, em sentido contrário, foram atribuídas atividades cernes da fiscalização do contrato (supervisão, autorização de pagamento e de gestão) que lhes conferiam em última instância poder de decisão sobre o instrumento, a exemplo do despacho 284/EGNE-4/2012, de 9/3/2012 (peça 70, p. 1, do TC Processo 006.977/2013-8) . Neste documento, se observa comunicação entre a Fiscalização e o Gestor do contrato acerca de análise quanto à prorrogação ou não do contrato com a Eurobravin. Se não fosse assim, não haveria sentido para a existência do despacho. 
No tocante à assertiva de que não havia momento exato para solicitação da garantia, equivocam-se os responsáveis. Ainda em referência ao despacho anterior, observa-se que o pedido era acompanhado de outro documento denominado - elementos para elaboração de termo aditivo. No final deste, há menção expressa e textual de que no 'ato da assinatura do termo aditivo, a contratada deverá apresentar garantia complementar correspondente a 5% do novo valor contratual, em atendimento à cláusula 14.14.3 do TC 0030-EG/2011/013', inclusive acimado pelo Sr. Júlio Carpentieri que na época ocupava a função de suplente de gestor do contrato em substituição ao Sr. Robson Luís Perciano Bezerra (peça 70, p. 3 e 5, do TC Processo 006.977/2013-8) . Logo, não procede o argumento de que não havia estabelecimento do momento da exigência da garantia ou que poderia a garantia ser fornecida até a publicação do instrumento de contrato no DOU, como quis defender os responsáveis, visto que a própria Infraero exigia que fosse antes da assinatura do instrumento e da publicação no DOU. A exigência atuava como verdadeira condição suspensiva. 
Em referência à declaração de que as análises em torno das garantias prestadas não eram atribuições dos responsáveis, entende-se que a assertiva é verdadeira. Entretanto, não era esta a atribuição demandada ao gestor do contrato ou seu suplente. 	O que se exigia de ambos era simplesmente que não permitissem que o aditivo fosse assinado sem as devidas garantias, eis que eles detinham a competência, frise-se, por delegação da presidência da Infraero, de assinar ou não a alteração contratual. Assim, nada mais lógico que na condição de gestores garantissem que o patrimônio da empresa estivesse salvaguardado, não podendo alegar descumprimento dessa exigência, dado que os pedidos de prorrogação/alteração dos instrumentos contratuais eram acompanhados de orientação expressa quanto a necessidade da garantia (item 34) . 
E esta não era a única determinação por parte da Infraero quanto à exigência da garantia securitária. Na minuta do contrato havia diversas outras disposições atreladas à apresentação da garantia contratual, cujo descumprimento evidencia que o próprio instrumento de contrato também foi inobservado pelos responsáveis, notadamente quanto à emissão da ordem de serviço e aos pagamentos autorizados por eles, verbis:
Item 2, subitem 2.2
A expedição da ordem de serviço inicial somente se efetivará após a publicação do extrato do contrato no diário oficial da união e entrega das garantias de cumprimento do contrato e de riscos de engenharia.
Item 7, subitem 7.1.15
Se for necessária a prorrogação do contrato, a contratada ficará obrigada a providenciar a renovação do prazo de validade da garantia de cumprimento do contrato, nos termos e condições originalmente aprovados pela contratante;
Item 10, subitem 10.4
A não renovação, tempestivamente, da garantia de cumprimento do contrato ensejará e acarretará a suspensão de pagamentos até a regularização do respectivo documento, independentemente da aplicação das sanções contratuais;
Também deve ser desconsiderada a alegação de defesa acerca da improcedência da garantia devido o prazo de exigência não está indicado na minuta de contrato. O argumento é falho na medida de que não há quebra do princípio da vinculação ao instrumento convocatório, visto que a administração não descumpriu nenhuma norma editalícia. Ademais, a condição é exigência comum junto à Infraero, era de amplo conhecimento da Administração, possui base legal estabelecida na Lei de Licitações e, mais, em nenhum momento fora questionada anteriormente pelo gestor ou suplente do contrato, não cabendo fazê-lo extemporaneamente, justamente quando deixaram de cumprir a exigência. Por último, insere-se na esfera da discricionariedade da Administração a identificação do momento oportuno da exigência da garantia contratual, desde que não infrinja as disposições constante da Lei de Licitação. 
De igual modo, refuta-se a assertiva de que a Infraero não sofreu quaisquer prejuízos ante ao não pagamento da garantia por parte da seguradora. O simples fato de haver desembolsado pela contratação de seguradora e essa ter se recusado de cobrir o sinistro, atesta em sentido contrário. Além disso, o fato de Administração poder eleger que instrumento utilizar para solver eventual prejuízo, não quer dizer que ao final irá lograr-se vencedora, o que afetará a variação patrimonial da empresa de forma negativa até que haja a solução do conflito. Neste mesmo sentido, improcede o argumento da oportunidade e conveniência apresentados, visto que a ordem natural residiria no pagamento pela via administrativa do débito apurado, em geral menos oneroso aos cofres públicos que a judicial, por exemplo.  
Por último, quanto à alegação de defesa do Sr. Júlio Carpentieri concernente ao pedido de prorrogação ter-se tornado insubsistente, face à emissão de novo pedido com alteração do prazo de prorrogação do contrato, o argumento deve ser tornado insubsistente visto que a sua participação nos atos inquinados se deu também em função da assinatura do próprio instrumento de contrato. Como já mencionado acima, se não fosse pela ilegalidade dos atos antecedentes à assinatura do ajuste, os responsáveis deveriam ter guardado o cuidado necessário frente à assinatura do contrato, notadamente os itens 2, subitem 2.2, item 7, subitem 7.1.15 e item 10, subitem 10.4, analisados acima. Diante do exposto, refutam-se as alegações de defesa dos responsáveis e propõe-se a manutenção do débito a eles imputado. 
CONCLUSÃO
A análise contida nesta instrução concluiu, em relação ao suposto pagamento em dinheiro ao representante da Infraero, Sr. Júlio Carpentieri, para adiantar pagamentos indevidos, no montante de R$ 500.000,00, em prol da Eurobravin Comércio e Serviços Ltda. ME, executora inicial da obra, que, de acordo com os elementos constantes dos presentes autos, não se pode afirmar que houve pagamentos à empresa Eurobravin, por serviços não executados.
Em relação às alegações de defesa dos Srs. Cleudes Flauzino Garcia, ex-Superintendente de auditoria, Júlio Carpentieri, ex-Coordenador de obras e suplente do gestor do contrato e Robson Luís Perciano Bezerra, ex-Gerente de engenharia/gestor do contrato, foi visto que, em síntese, os responsáveis buscaram se eximir das irregularidades a eles imputadas, alegando desconhecimento, ou que não eram próprias das atribuições das funções que desempenhavam. Refutaram-se todos os argumentos, demonstrando-se a fragilidade dos mesmos. Ao final, propõe-se a manutenção do débito a eles imputados.
PROPOSTA DE ENCAMINHAMENTO
Ante o exposto, submetemos os autos à consideração superior com proposta de:
a) rejeitar as alegações de defesa dos Srs. Cleudes Flauzino Garcia (CPF XXX.541.406-XX) , Júlio Carpentieri (CPF XXX.830.554-XX) e Robson Luís Perciano Bezerra (CPF XXX.733.834-XX) ;
b) com fundamento nos arts. 1º, inciso I, 16, inciso III, alínea 'c', 19 e 23, inciso III, da Lei 8.443/1992, julgar irregulares as contas dos Srs. Cleudes Flauzino Garcia (CPF XXX.541.406-XX) , Júlio Carpentieri (CPF XXX.830.554-XX) e Robson Luís Perciano Bezerra (CPF XXX.733.834-XX) , condenando-os, solidariamente, ao pagamento da quantia abaixo, fixando-lhe o prazo de quinze dias, a contar da notificação, para que comprove perante o Tribunal, nos termos do art. 214, inciso III, alínea 'a', do Regimento Interno do TCU, o recolhimento da dívida abaixo discriminada aos cofres da Empresa Brasileira de Infraestrutura Aeroportuária (Infraero) , atualizada monetariamente e acrescida dos juros de mora, calculados a partir da data especificada até a data efetiva da quitação do débito, na forma prevista na legislação em vigor:
	Data
	Valor (R$) Débito

	10/12/2012
	143.916,85

 c) aplicar, com fundamento no art. 19, caput, da Lei 8.443/1992, aos Srs. Cleudes Flauzino Garcia (CPF XXX.541.406-XX) , Júlio Carpentieri (CPF XXX.830.554-XX) e Robson Luís Perciano Bezerra (CPF XXX.733.834-XX) , a multa prevista no art. 57 da Lei 8.443/1992, fixando-lhe o prazo de quinze dias, a contar da notificação, para que comprove, perante o Tribunal, nos termos do art. 25 da Lei 8.443/1992 c/c o art. 214, inciso III, alínea 'a', do Regimento Interno/TCU, o recolhimento da dívida aos cofres do Tesouro Nacional, atualizada monetariamente desde a data do Acórdão que vier a ser proferido, até a data do efetivo recolhimento, se for paga após o vencimento, na forma da legislação em vigor; 
d) autorizar, desde logo, a cobrança judicial da dívida, caso não atendidas as notificações, nos termos do art. 28, inciso II, da Lei 8.443/92;
e) autorizar, caso requerido e se o processo não tiver sido remetido para cobrança judicial, o parcelamento da dívida em até 36 (trinta e seis) parcelas mensais e consecutivas, nos termos do art. 26 da Lei 8.443/1992 c/c o art. 217 do RI/TCU, fixando-se o vencimento da primeira parcela em quinze dias, a contar do recebimento da notificação, e os das demais a cada 30 dias, devendo incidir sobre cada valor mensal os correspondentes acréscimos legais, na forma prevista na legislação em vigor, bem como esclarecer ao responsável que, em caso de parcelamento da dívida, a falta de pagamento de qualquer parcela importará no vencimento antecipado do saldo devedor (art. 217, § 2º, do RI/TCU) ;
f) encaminhar cópia da deliberação que vier a ser proferida, bem como do relatório e do voto que a fundamentarem, ao Procurador-Chefe da Procuradoria da República no Estado de Pernambuco, nos termos do § 3º do art. 16 da Lei 8.443/1992 c/c o § 7º do art. 209 do Regimento Interno do TCU, para adoção das medidas que entender cabíveis."
	É o relatório.

Alex Zeidan dos Santos (OAB/DF 19.546) e outros representando a Infraero; Welma de Moura Pereira (OAB/PE 31319) e outros representando Robson Luís Perciano Bezerra e Júlio Carpentieri.

Subprocurador-geral Lucas Rocha Furtado.

TOMADA DE CONTAS ESPECIAL. IRREGULARIDADE NA ASSINATURA DE TERMO ADITIVO SEM APRESENTAÇÃO DA NECESSÁRIA GARANTIA CONTRATUAL. RESPONSABILIZAÇÃO SOLIDÁRIA DOS SIGNATÁRIOS DO TERMO ADITIVO. IMPUTAÇÃO DE DÉBITO E MULTA.

TOMADA DE CONTAS ESPECIAL (TCE)

Secretaria de Controle Externo de Tomada de Contas Especial (SecexTCE).

Trata-se de tomada de contas especial decorrente da conversão do TC Processo 006.977/2013-8, que tratou de representação quanto a supostos pagamentos indevidos à Eurobravin Comércio e Serviços Ltda. - ME em contratos celebrados com a Empresa Brasileira de Infraestrutura Aeroportuária (Infraero) para fornecimento, implantação e instalação de módulos operacionais (MOP) nos aeroportos de Teresina/PI e Juazeiro do Norte/CE (TC0031-EG/2011-022 e TC0030-EG/2011-0113) .
As supostas irregularidades tratadas são:
2.1. serviços pagos e não executados pela Eurobravin;
2.2. segundo termo aditivo do contrato com a Eurobravin celebrado sem a necessária apresentação da garantia complementar, a configurar prejuízo ao erário de R$ 143.916,85, já que foram aplicadas multas àquela empresa em montante superior a R$ 400 mil, valor que deveria ser pago, em parte, com essa garantia, mas que não o foi, segundo consta dos autos.
A unidade técnica, após diligências, audiências e citações, apurou que não se poderia afirmar ter havido pagamentos à Eurobravin por serviços não executados. Adicionalmente, configurar-se-ia prejuízo ao erário de R$ 143.916,85, decorrente da celebração do segundo termo aditivo do contrato com a empresa sem a necessária apresentação da garantia complementar. Assim, propõe condenar solidariamente em débito o superintendente de auditoria e os gestores titulares e substitutos signatários do 2º termo aditivo ao contrato com a Eurobravin.
Passo a decidir.
A partir dos elementos acostados aos autos, não foi possível afirmar se houve pagamento por serviços não executados à Eurobravin: a estrutura do orçamento da empresa Life - contratada para executar o remanescente de obra daquela empresa - é diversa da estrutura do orçamento da Eurobravin, o que impossibilitou a comparação entre eles, a fim de perscrutar sobre eventual pagamento por serviços não executados.
Sobre o prejuízo ao erário decorrente da celebração do segundo termo aditivo do contrato com a Eurobravin sem a necessária apresentação da garantia complementar, entendo que resta configurado dano ao erário.
Inicio a avaliação das citações dos responsáveis.
Cleudes Flauzino Garcia foi citado por deixar de adotar as medidas necessárias, no âmbito administrativo, visando à apuração da responsabilidade dos agentes envolvidos e ao ressarcimento do prejuízo causado à Infraero na ordem de R$ 143.916,85, em face de recusa de pagamento da garantia securitária da apólice 04-0775-0152358. O responsável apresentou, em síntese, os seguintes argumentos:
2.3. embora tenha enviado documentos à então Secex/CE sobre o assunto, não tomou conhecimento da recusa da seguradora em não cobrir a garantia securitária, uma vez que o processo não foi analisado/auditado pela Superintendência de Auditoria Interna (PRAI) ;
2.4. em virtude da grande tramitação de documentos, seria impossível a análise prévia das informações prestadas, e como a Secex/CE já estava analisando as supostas irregularidades desde março de 2013, a atuação da PRAI se restringiu a encaminhar as informações nos prazos estabelecidos;
2.5. não há imputação de responsabilidade por omissão à PRAI, visto que não teria auditado o referido processo, além do que, como o TCU já estava auditando a operação desde 15/5/2013, não haveria sentido se comunicar este Tribunal, conforme preceitua o art. 74 da CF/88.
Robson Luís Perciano Bezerra foi citado por assinar o 2º termo aditivo (0057-EG/2012/-0113, de 28/3/2012) ao contrato TC 0030-EG/2011/0113, sem a necessária apresentação da garantia complementar por parte da empresa Eurobravin Comércio e Serviços Ltda., correspondente a 5% do novo valor contratual, infringindo norma interna da Infraero. Em defesa, o responsável argumentou:
2.6. não era o único responsável pelo contrato, pois havia uma comissão nomeada para esta finalidade, composta por 6 (seis) membros, com diversas atribuições (gestor do contrato, fiscal operacional, fiscal de documentação, fiscal de segurança e saúde do trabalho, certificador da solicitação de pagamento e autorizador da solicitação de pagamento) ;
2.7. a obrigação contratualmente estabelecida no sentido de que a garantia complementar deve ser apresentada no ato da assinatura do termo aditivo não merece guarida, pois, não obstante tratar-se de cláusula contratual (14.14.3) , esta acresceu, em seu bojo, exigência não prevista nas disposições editalícias, criando obrigação contratual inaplicável, em inobservância ao princípio da vinculação ao instrumento convocatório;
2.8. a omissão poderia ser sanada até que ocorresse a publicação do contrato ou do termo aditivo, cujo momento delimita a validade dos atos jurídicos, ainda que após assinatura do contrato ou do termo aditivo, não havendo nenhum prejuízo à Infraero;
2.9. o fato de haver aposto sua assinatura no termo aditivo sem que a garantia complementar houvesse sido apresentada pela contratada naquela oportunidade não acarretou prejuízo ou dano à contratação ou à contratante, pois, em verdade, o prazo limite para apresentação dessa consistia no prazo máximo para publicação do ato - vinte dias contados da data da assinatura;
2.10. análises necessárias em torno das garantias contratuais prestadas pelos contratados não consistiam em atribuição própria do gestor do contrato;
2.11. no tocante à fiscalização, caberiam essas atuações intimamente ligadas ao acompanhamento diuturno da execução do contrato, tais como verificação do cumprimento e complementação das garantias contratuais, se estas estiverem previstas na minuta do contrato; portanto, o encaminhamento da notificação à seguradora não seria sua atribuição;
2.12. não houve prejuízo ao erário em razão da negativa de cobertura securitária, visto que o crédito apurado pela Infraero poderia ser satisfeito por outros meios disponíveis, inclusive a via judicial.
Júlio Carpentieri foi citado por assinar o 2º termo aditivo (0057-EG/2012/-0113, de 28/3/2012) ao contrato TC 0030-EG/2011/0113, sem a necessária apresentação da garantia complementar por parte da empresa Eurobravin Comércio e Serviços Ltda., correspondente a 5% do novo valor contratual, infringindo norma interna da Infraero. Em síntese, o responsável arguiu:
2.13. não procedem as afirmações de que ele teria assinado o despacho para elaboração do 2º termo aditivo, e,  em conjunto com o gestor do contrato, o termo aditivo em questão; teria se limitado a aprovar o pleito de prorrogação e encaminhá-lo para elaboração do instrumento por meio do despacho 285/EGNE/2012, de 9/3/2016;
2.14. citado despacho se tornou inválido, haja vista reunião realizada posteriormente em 19/3/2012, entre o gestor do contrato, o diretor de engenharia e o diretor jurídico, que acatou solicitação da contratada de prorrogar por mais 90 dias o ajuste, gerando, assim, o despacho 331/EGNE-4/2012;
2.15. possuiria limitações inerentes à sua condição de substituto do gestor do contrato, e, em relação aos atos nos quais o próprio gestor do contrato se faz presente, não se deveria atribuir qualquer responsabilidade ao seu substituto, eis que este ali figuraria por mera formalidade própria dos contratos administrativos.
Verifico que resta evidenciado que: Robson Luís Perciano Bezerra e Júlio Carpentieri assinaram o 2º termo aditivo ao contrato com a Eurobravin (peça 72, p. 3, do TC Processo 006.977/2013-8) ; as condições especiais a serem incluídas no termo aditivo previam que "no ato da assinatura do termo aditivo, a contratada deverá apresentar garantia complementar correspondente a 5% do novo valor contratual, em atendimento à cláusula 14.14.3 do TC 0030-EG/2011/0113" (peça 70, p. 5, e 16 do TC Processo 006.977/2013-8) ; relatório final da seguradora concluiu que houve "alteração das obrigações contratuais garantidas por meio de aditivo contratual sem a prévia comunicação e anuência da seguradora, o que vai de encontro ao item 9.1 das condições gerais da apólice contratada", impedindo o pagamento do valor da indenização segurada (peça 69, p. 15, do TC Processo 006.977/2013-8) .
Nesse sentido, a conduta dos responsáveis de assinar o termo aditivo sem a garantia complementar com a seguradora levou ao não pagamento da indenização do seguro. 
Considerando que essa garantia deveria ser apresentada no ato da assinatura do termo aditivo, era esperado dos gestores que o assinaram exigi-la, o que não foi feito.
Os gestores argumentaram, em síntese, que não seriam os responsáveis por exigir a garantia complementar e que não haveria prejuízo ao erário, pois os valores poderiam ser contestados no Judiciário. Entretanto, restou evidenciado que o momento de exigência da garantia era o da assinatura do aditivo; em outras palavras, o aditivo não poderia ser assinado sem o adimplemento dessa exigência. 
Incabível a alegação de que o prejuízo ao erário poderia ser dirimido por meio da judicialização do caso, eis que insuficiente para afastar a responsabilidade pela omissão em exigir a garantia contratual para resguardar a administração pública.
Nesse sentido, deve-se condenar solidariamente Robson Luís Perciano Bezerra e Júlio Carpentieri em débito, julgar irregulares suas contas e aplicar-lhes, individualmente, multa em montante próximo a 10% do débito atualizado.
Quanto a Cleudes Flauzino Garcia, superintendente de auditoria interna da Infraero, entendo que não está configurado o nexo causal entre sua conduta e o dano ao erário decorrente da não apresentação da garantia complementar ao termo aditivo, pois se extrai dos autos que apenas atuou em funções estritas de apoio ao controle externo. Não resta evidenciado que o responsável teve conhecimento da irregularidade previamente ao TCU, em possível descumprimento do art. 74, § 1º, da CF/88, não há registro de procedimento de auditoria do controle interno sobre o referido termo aditivo e tampouco de descumprimento de determinações desta Corte no âmbito destes autos.
Assim, deve-se acolher as justificativas apresentadas por Cleudes Flauzino Garcia.
Ante o exposto, VOTO no sentido de que o Tribunal adote a minuta de deliberação que ora submeto ao Colegiado.
TCU, Sala das Sessões Ministro Luciano Brandão Alves de Souza, em 19 de novembro de 2019.
ANA ARRAES 
Relatora